臺灣士林地方法院民事判決　　　　一○○年度訴字第九五一號
原　　　告　劉文海
被　　　告　蔡宗昆
　　　　　　蔡金宏
　　　　　　陳雪珠　原住同上
上列當事人間分割共有物事件，本院於民國一百年十一月十日言
詞辯論終結，判決如下：
    主  文
兩造所共有如附表所示之不動產准予變賣，所得價金按原告、被
告蔡宗昆各三分之一，被告蔡金宏、陳雪珠公同共有三分之一比
例分配之。
訴訟費用由被告蔡宗昆負擔三分之一，被告蔡金宏、陳雪珠負擔
三分之一，餘由原告負擔。
    事實及理由
甲、程序方面：
    本件被告蔡宗昆、陳雪珠經合法通知，未於言詞辯論期日到
    場，核無民事訴訟法第三百八十六條各款所列情形，爰依原
    告之聲請，由其一造辯論而為判決。
乙、實體方面：
一、原告起訴主張：原告於民國一百年五月二十四日經法務部行
    政執行署士林行政執行處九十五年度綜所稅執第00000
    000號執行事件（下稱系爭執行事件）拍賣程序，拍定取
    得坐落臺北市○○區○○段一小段三三一五建號（即門牌號
    碼臺北市○○區○○街八十九巷十五號三樓之九）建物及其
    增建部分（面積三十點二六平方公尺，下合稱系爭不動產）
    應有部分三分之一，並於同年六月七日辦理所有權移轉登記
    完竣，而與被告蔡宗昆（應有部分三分之一）、被告蔡金宏
    、沈雪珠（公同共有三分之一）共有系爭不動產，而系爭不
    動產並無不能分割之情事，亦未定有不分割之期限，兩造又
    無法就分割方法達成協議，原告自得訴請法院判決分割。另
    因系爭不動產為單一之三層樓房，兩造共同使用收益有實際
    上困難，無法以原物分配於各共有人，為此請求變賣系爭不
    動產以價金分配於各共有人之方式分割。並聲明：兩造共有
    之系爭不動產准予變價分割，並按共有比例分配價金。
二、被告蔡金宏則以：同意以變價方式分割系爭不動產等語。被
    告蔡宗昆、沈雪珠未於言詞辯論期日到場，亦未提出書狀作
    何聲明或陳述。
三、得心證之理由：
  (一)原告主張其於一百年五月二十四日經系爭執行事件拍賣程序
    ，拍定取得系爭不動產應有部分三分之一，並於同年六月七
    日辦畢所有權移轉登記，而與被告蔡宗昆（應有部分三分之
    一）、被告蔡金宏、沈雪珠（公同共有三分之一）共有系爭
    建物。又系爭不動產並無不能分割之情事，亦未定有不分割
    之期限等事實，為被告蔡金宏所不爭執，並有臺北市○○區
    ○○段一小段三三一五建號建物登記謄本在卷可稽（見本院
    一○○年度士簡調字第五一四號民事卷第十三頁），復經本
    院依職權調取系爭執行事件卷宗核閱屬實，被告蔡宗昆、沈
    雪珠經合法通知，未於言詞辯論期日到庭爭執，亦未提出任
    何書狀答辯以供本院斟酌，堪信原告之主張為真實。
  (二)按各共有人，除法令另有規定外，得隨時請求分割共有物。
    但因物之使用目的不能分割或契約訂有不分割之期限者，不
    在此限；共有物之分割，依共有人協議之方法行之。分割之
    方法不能協議決定，或於協議決定後因消滅時效完成經共有
    人拒絕履行者，法院得因任何共有人之請求，命為下列之分
    配：一以原物分配於各共有人。但各共有人均受原物之分配
    顯有困難者，得將原物分配於部分共有人。二原物分配顯有
    困難時，得變賣共有物，以價金分配於各共有人；或以原物
    之一部分分配於各共有人，他部分變賣，以價金分配於各共
    有人，民法第八百二十三條第一項、第八百二十四條第一項
    、第二項分別定有明文。承前所述，原告為系爭不動產之共
    有人，且系爭不動產查無因物之使用目的不能分割，或契約
    訂有不分割之期限情事，兩造復無法就分割方法達成協議，
    揆諸前揭規定，原告自得訴請分割兩造共有之系爭不動產。
  (三)次按裁判分割共有物，須斟酌各共有人之利害關係、使用情
    形、共有物之性質及價值、經濟效用，符合公平經濟原則，
    其分割方法始得謂為適當（最高法院九十年度臺上字第一六
    ○七號判決參照）。又分割共有物究以原物分割或變價分割
    為適當，法院應斟酌當事人意願、共有物之使用情形、經濟
    效用及全體共有人之利益等情形而為適當之分割，不受共有
    人所主張分割方法之拘束（最高法院八十八年度臺上字第六
    ○○號判決參照）。
  (四)系爭不動產為五層樓房中之第三層，建物部分層次面積三十
    六點三六平方公尺，增建部分面積三十點二六平方公尺，依
    系爭執行事件調查筆錄所載（見外放系爭執行事件影印卷）
    ，建物部分為二房一廳、一衛，增建部分係玄關，可知系爭
    不動產並非寬敞。又系爭不動產目前由被告蔡宗昆與其胞弟
    蔡宗仲居住使用，且被告蔡仲昆就系爭不動產應有部分三分
    之一又業先後於八十七年、九十四年間，分經本院、財政部
    臺北市國稅局大同稽徵所囑託臺北市建成地政事務所為假扣
    押、禁止處分之登記在案。另兩造對系爭不動產所坐落臺北
    市○○區○○段一小段四四七之二、四四七之八地號土地均
    無所有權，亦有臺北市○○區○○段一小段三三一五建號建
    物登記謄本、臺北市○○區○○段一小段四四七之二、四四
    七之八地號土地登記謄本、臺北市政府警察局大同分局一百
    年九月五日北市警同分戶字第一○○三一六七一九○○號函
    附卷足憑（見同上士簡調卷第十三頁、本院卷第十四頁至第
    十五頁、第三十六頁至第一○二頁）。
  (五)本院審酌上情，認倘依兩造之共有比例為原物分割，恐使兩
    造分得面積過小，有礙其經濟效用，且原物分割後兩造並無
    各自獨立之門戶出入，亦造成日後使用上困難，顯無法發揮
    系爭不動產經濟上之利用價值，是所得考量之分割方案，僅
    餘1.將原物分配於部分共有人，並以金錢補償未受分配者（
    民法第八百二十四條第二項第一款後段、第三項規定參照）
    ，或2.變賣共有物，以價金分配於各共有人（民法第八百二
    十四條第二項第二款參照）。惟原告與被告蔡金宏均無受分
    配系爭不動產之意願，若將系爭不動產分配現使用人即被告
    蔡宗昆，而對未受分配之共有人按共有比例之金額補償之，
    則以被告蔡宗昆目前資力而言，恐屬沉重負擔，是原物分配
    於任一造當事人再以金錢補償未受分配者之方案，亦有事實
    上之困難。
  (六)本院考量原告及被告蔡金宏均請求變價分割（見本院卷第一
    ○五頁反面），再參以變賣共有物方式為分割時，依民法第
    八百二十四條第七項規定，共有人即兩造任一方仍有依相同
    條件優先承買之權，是兩造任一方如認經由公開拍賣機制所
    拍定之價格，係一合理可接受之價格，亦得經由優先承買權
    之行使，取得系爭不動產之全部，與前揭分配任一造再補償
    他造之結果尚無不同，是本院認系爭不動產之分割，以變賣
    共有物，以價金分配兩造之方式為當。
四、從而，原告依民法第八百二十三條第一項之規定，訴請分割
    系爭不動產，為有理由，且以將系爭不動產變價分割為最適
    宜之分割方法，爰判決兩造所共有之系爭不動產應予變價分
    割，所得價金，按原告、被告蔡宗昆各三分之一，被告蔡金
    宏、沈雪珠公同共有三分之一比例分配之。
五、本件事證已臻明確，兩造其餘主張、陳述及所提之證據，經
    審酌均與本院前揭判斷不生影響，爰不一一詳予論述，附此
    敘明。
六、末按因共有物分割、經界或其他性質上類似之事件涉訟，由
    敗訴當事人負擔訴訟費用顯失公平者，法院得酌量情形，命
    勝訴之當事人負擔其一部，民事訴訟法第八十條之一定有明
    文。本件分割共有物之方法，本應由法院斟酌何種方式較能
    增進共有物之經濟效益，並兼顧兩造之利益，以決定適當之
    分割方法，不因何造起訴而有不同，故原告請求分割之訴雖
    有理由，惟關於訴訟費用負擔，如全部由被告負擔，將顯失
    公平，依前開規定，除被告按其共有部分比例負擔外，勝訴
    之原告亦應按其應有部分比例負擔之。爰諭知訴訟費用之負
    擔比例如主文第二項所示。
七、據上論結，本件原告之訴為有理由，依民事訴訟法第八十條
    之一判決如主文。
中    華    民    國   100    年    11    月    30    日
                          臺灣士林地方法院民事第三庭
                              法      官  孫萍萍
以上正本證明與原本無異。
如對本判決上訴，應於判決送達後二十日內向本院提出上訴狀；
若委任律師提起上訴者，應一併繳納上訴審裁判費，否則本院得
不命補正逕行駁回上訴。
中    華    民    國   100    年    11    月    30    日
                              書  記  官  劉晏瑄
附表：建物標示
┌─┬──┬──────┬──────┬──────┬────────┬──────┐
│編│建號│  基地坐落  │  建物門牌  │建築式樣主要│    建物面積    │  權利範圍  │
│號│    │            │            │建築材料及房│  （平方公尺）  │            │
│  │    │            │            │屋層數      │                │            │
├─┼──┼──────┼──────┼──────┼────────┼──────┤
│1 │3315│臺北市大同區│臺北市大同區│鋼筋混凝土造│層次：第三層    │全部        │
│  │    │大同段一小段│大龍街89巷15│五層        │層次面積：36.36 │（原告、被告│
│  │    │447-2地號   │號3樓之9    │            │總面積：36.36   │蔡宗昆應有部│
├─┼──┼──────┤            │            ├────────┤分各三分之一│
│2 │增建│臺北市大同區│            │            │30.26           │；被告蔡金宏│
│  │部分│大同段一小段│            │            │                │、沈雪珠公同│
│  │    │447-2 、447-│            │            │                │共有三分之一│
│  │    │8 地號      │            │            │                │）          │
└─┴──┴──────┴──────┴──────┴────────┴──────┘